臺灣高等法院刑事判決　　　　　 93年度重上更(六)字第144號
上　訴　人
即　被　告　甲○○
指定辯護人　本院公設辯護人李廣澤
上　訴　人
即　被　告　丙○○
選任辯護人　黃明郎律師
上　訴　人
即　被　告　辛○○
　　　　　　乙○○
前列二人共同
選任辯護人　張振興律師
　　　　　　黃麗蓉律師
上　訴　人
即　被　告　己○○
選任辯護人　薛欽峰律師
上列上訴人，因違反貪污治罪條例等案件，不服台灣台北地方法
院八十一年度訴字第二六二九號、八十一年度易字第七七一九號
，中華民國八十二年七月八日、八十二年七月二十二日第一審判
決（起訴案號：台灣台北地方法院檢察署八十一年度偵字第一一
四○六、一三七四六、二二九三五號），提起上訴，經判決後，
由最高法院第六次發回更審，本院判決如下：
    主  文
原判決關於甲○○、丙○○、己○○、辛○○、乙○○部分均撤
銷。
甲○○依據法令從事公務之人員，共同竊取公有財物，處有期徒
刑拾年貳月，褫奪公權肆年。與己○○、辛○○、乙○○共同犯
罪所得砂石伍萬玖仟零貳拾壹點伍立方公尺，應予連帶追繳沒收
，如全部或一部無法追繳時，應追徵其價額。
己○○、辛○○、乙○○與依據法令從事公務之人員，共同竊取
公有財物，各處有期徒刑拾年，均褫奪公權貳年。與甲○○共同
犯罪所得砂石伍萬玖仟零貳拾壹點伍立方公尺應予連帶追繳沒收
，如全部或一部無法追繳時，應追徵其價額。
丙○○幫助依據法令從事公務之人員，竊取公有財物，處有期徒
刑伍年貳月，褫奪公權壹年陸月。
    事  實
一、甲○○係前台灣省政府台北水源特定區管理委員會（現制為
    經濟部水利署台北水源特定區管理委員會，下稱水管會）技
    士，丙○○為台北縣政府工務局水利課技士，負責台北地區
    防洪計劃配合工作綜合業務及水利工程暨河川管理之綜合業
    務等，均為依據法令服務於地方自治團體所屬機關而具有法
    定職務權限之公務員。民國八十年一月間，甲○○獲知台北
    縣新店市龜山里里民代表大會有疏濬屬台北水源特定區之台
    北縣新店市○○段一－一○Ａ號、一－三○六Ａ地號之南勢
    溪以維居民安全之提議，乃約乙○○、辛○○、己○○在台
    北縣新店市○○街「侯家餐廳」餐聚，告知上開訊息，並邀
    其等假藉疏濬南勢溪名義，盜採屬公有財物之南勢溪砂石，
    並推由與丙○○熟識之乙○○向丙○○探詢，丙○○知悉乙○○意在採取砂石，乃告知因南勢溪禁採砂石，以疏濬名義
    申請不可能獲准，建議乙○○改以施設蛇籠護岸工程名義提
    出申請，乙○○即與甲○○、辛○○、己○○及建築師庚○○（未據檢察官起訴），在台北市○○路夜楓林鋼琴酒吧（
    係由乙○○、辛○○、庚○○等人合夥經營）商議，由庚○○負責繪圖，辛○○以當地人士名義提出申請，甲○○以水
    管會承辦人身分護航，乙○○則負責與台北縣政府之丙○○
    等有關人員協調，議定挖取砂石出售，所獲利益由甲○○、
    己○○、辛○○、乙○○朋分，庚○○則賺取各項手續費用
    ；議妥後即由辛○○具名，以颱風季節將屆，為防範造成更
    嚴重災害，擬就地取材，自行施設蛇籠護岸工程為由，於八
    十年五月三日，向台北縣政府申請核發河川公地使用許可書
    ，以圖竊取河川砂石，並由非申請人之乙○○在申請書辛○○所書寫之「住址」旁簽名方式暗示丙○○，惟該申請遭台
    北縣政府以：「請依台灣省河川管理規則規定辦理」為由退
    件後，辛○○再於八十年六月三日檢附相關文件再提申請。
    丙○○受理後，即簽擬於八十年六月二十一日會勘，並函知
    水管會及所在地之台北縣新店市公所，屆期丙○○與甲○○
    果分別奉命代表台北縣政府及水管會與代表台北縣新店市公
    所之潘錠俊，一同前往申請地點即南勢溪新店市○○段一－
    一○Ａ、一－三○六Ａ河川地會勘，甲○○當天雖未表示意
    見，但水管會主管台北水源特定區內土地使用管制、土石採
    取案件之審查許可，並有礙水源、水質保護行為之查報取締
    及處理，其奉命代表水管會前往參與會勘，即屬其職務行為
    ，明知在河川地採取土石，應依土石採取規則規定辦理，且
    南勢溪禁採砂石。而辛○○等人申請之目的在盜取砂石，已
    違背河川管理規則規定，竟於會勘後之八十年六月二十四日
    ，對上開會勘出具：「…施工材料（包括施工時使用及背面
    填料），由現場採取使用，剩餘廢土石料應運離現場…」，
    實質上逕可當場採取土石之書面意見書，交與丙○○附卷製
    作會勘紀錄。丙○○明知甲○○所出具之會勘意見，已踰越
    水管會之職權並有違反法令之處，為幫助乙○○等人盜取公
    有河川南勢溪砂石，於簽報上級主管批示許可本件施設蛇籠
    護岸工程時，未併將甲○○之前開書面意見附於當日會勘紀
    錄呈核。俟矇混過關後，基於變造公文書之犯意，於會勘紀
    錄加註結論四：「台北水源特區管理委員會意見附后（如附
    件）」，及將前揭甲○○出具之會勘意見附為會勘紀錄之附
    件，再將經核定之台北縣政府河川公地使用許可書原本之註
    明欄另加上「四、應另按台北水源特定區管理委員會意見辦
    理」而變造之；且未依簽辦之函稿將已核發許可書情形副知
    水管會；使辛○○取得八十北府工水一字第一○七六號河川
    公地使用許可書（以下簡稱許可書）因附有甲○○違背河川
    管理規則所出具之意見書，可將河川土石運離現場，供其等
    盜取砂石時，用以掩人耳目，足以生損害於台北縣政府及水
    管會對於河川區域內土石採取、構造物設施及其他使用行為
    管理、審核、許可之正確性。辛○○、甲○○、乙○○、己○○及庚○○於取得許可書後，八十年七月間，戊○○（經
    原審法院判處有期徒刑四年確定）經己○○邀約，與己○○
    、辛○○、甲○○、乙○○、庚○○基於盜取公有河川南勢
    溪砂石之不法所有意圖之犯意聯絡，其等謀議，佯以轉包蛇
    籠施設工程予戊○○方式，由戊○○盜取河川砂石；辛○○
    、乙○○及庚○○遂於八十年十二月一日出具「委託己○○
    處理上開蛇籠施設工程權利之轉讓事宜」之授權書，並由己○○於八十年十二月十七日，簽立河川公地使用權轉讓契約
    書及承諾書交予戊○○，戊○○則預支由辛○○、甲○○、
    乙○○、己○○及庚○○朋分之將來盜取砂石出售之分配款
    新台幣（下同）三百萬元予己○○，經己○○交給庚○○結
    算後，先扣除辛○○、乙○○、庚○○三人前向己○○借款
    未還之金額，餘交予辛○○、乙○○及庚○○等人。接著己○○即於八十年十二月二十日以辛○○名義，提出「開工報
    告書」，向台北縣政府（同年月二十三日收文）、水管會（
    同年月二十日收文）及新店市公所申報開工，並於同年月二
    十三日晚間，獨自邀約丙○○至台北市西門町某地下舞廳餐
    宴，及交付丙○○十萬元以資酬謝，丙○○收受時不知其為
    金錢，迨返家發覺後，旋於翌日以匯票寄還己○○。嗣水管
    會收受前述「開工報告書」，甲○○於其主管即代理組長丁○○批示：「請附許可書註明本會意見」，竟為圖順利開工
    ，而能採取南勢溪砂石，明知其參與該案會勘已出具前開書
    面意見，竟在水管會，於簽呈上簽報：「本案係依據台北縣
    政府工務局八十年六月七日北工水字第二九八四號函請本會
    派員會勘時，並無會勘紀錄」，而將該不實之事項，登載於
    其職務上所掌公文書上，並對丁○○佯稱：「許可書上所指
    本會意見，係其於八十年六月二十一日會勘時所出具之工程
    施做不要污染水源水質之要求」，致丁○○誤信而同意其開
    工，足以生損害於水管會及丁○○對職務上所掌職權裁決之
    正確性。戊○○即據之自八十一年一月間起，以每月三萬五
    千元之代價，僱用己○○在許可書所載准許施設約五十公尺
    蛇籠之河川地及附近七十公尺處，指揮、監督不知情之挖土
    機司機馬永嘉、李旺全（二人業經判決無罪確定）接續盜挖
    採取南勢溪沈積之砂石，再以貨車運離出售給砂石商潘和服
    、林炳煌、高銘鴻及梁金生等人，迄至八十一年五月十九日
    為警當場查獲止，共竊得砂石計五萬九千零二十一點五立方
    公尺。
二、案經法務部調查局台北縣調查站移送台灣台北地方法院檢察
    署檢察官偵查及自動檢舉起訴。
    理  由
壹、證據能力部分：
一、證人戊○○於台北縣查站、偵查、原審陳述及證人林森泰於
    台北縣調查站、原審及本院更(二)審、更(四)審陳述之證據能力
    ：
    九十二年九月一日前仍有效施行之刑事訴訟法，本於職權
    主義之效能。是凡得為證據之資料，均具有論理之證據能力
    ，是以法律上對於證據之種類並未設有若何限制，被害人或
    未經具結之證人等陳述均得採為證據資料，至其證明力如何
    ，則由事實審法院自由判斷（最高法院九十五年度台上字第
    六六二九號判決意旨參照）。本件證人戊○○於於台北縣查
    站、偵查、原審以被告身分所為之陳述，證人林森泰於台北
    縣調查站、原審及本院更(二)審、更(四)審陳述，均為九十二年
    九月一日前所為，依照前開說明，具有論理之證據能力。
二、證人丁○○、壬○○、庚○○於台北縣調查站陳述之證據能
    力：
    「被告以外之人於審判外之言詞或書面陳述，除法律有規定
    者外，不得作為證據」，刑事訴訟法第一百五十九條定有明
    文。關於證人丁○○、壬○○、庚○○於台北縣調查站所為
    之供述，係被告以外之人於審判外所為之陳述，且檢察官未
    特予證明（自由證明）該調查筆錄具有較可信之特別情況，
    是依上開規定，該等調查筆錄之記載，就證明構成犯罪之事
    實，固無證據能力。惟審酌證人丁○○、壬○○、庚○○於
    台北縣調查站之供述並非非法取得，且證人丁○○、壬○○
    於九十五年八月二十三日本院更(六)審審理中具結作證，證人
    丁○○經上訴人即被告甲○○、丙○○及其等辯護人為交互
    詰問完畢，證人壬○○則因詰問內容相同，經被告甲○○、
    丙○○及其等辯護人捨棄，其餘被告及其辯護人則未聲請對
    證人丁○○、壬○○詰問；證人庚○○於九十六年三月一日
    本院更(六)審審理中具結作證，經上訴人即被告己○○、乙○○、辛○○、丙○○及其等辯護人為交互詰問完畢，被告甲○○及其辯護人則無問題詰問。被告甲○○、丙○○、己○○、乙○○、辛○○於訴訟上之程序權已受保障，是證人丁○○、壬○○、庚○○之前開供述，其瑕疵即經補正，而得
    作為其於審判期日所為證言之補強，有證據能力。
三、上訴人即共同被告乙○○、辛○○、丙○○、甲○○於法務
    部調查局台北縣調查站、偵查、原審及本院歷次審理中之對
    於其他共同被告犯行之陳述，均有證據能力：
  (一)按大法官會議釋字第五八二號解釋意旨，共同被告於被告案
    件中係屬證人，法院應踐行人證之法定調查程序，始具有證
    據能力；而共同被告於被告案件之警詢、偵查中陳述，因被
    告無從為詰問，而有礙被告之對質詰問權，應無證據能力。
    再法院就被告之案件對其他共同被告或與被告有共犯關係之
    人調查，均應依人證之調查程序傳喚該共同被告或共犯到場
    ，命其立於證人之地位而為陳述，並通知被告，使被告有與
    之對質及詰問其現在與先前陳述之瑕疵的機會，以確保其對
    質詰問權，並藉以發現實體真實（最高法院九十四年度台上
    字第一七七六號判決意旨參照）。是依上開大法官會議解釋
    及最高法院判決意旨，法院如於共同被告以證人身分到庭陳
    述，訊問被告對共同被告之審判外陳述有何意見，並准許被
    告對於共同被告當庭及先前陳述進行詰問，即已賦予被告對
    於共同被告對質詰問機會，此時共同被告於審判外陳述之瑕
    疵，應已治癒，而具有證據能力。
  (二)被告乙○○、辛○○於九十六年四月十九日本院更(六)審審判
    期日，以證人身分依法具結後，被告乙○○由檢察官、被告
    己○○、丙○○之辯護人依法進行交互詰問，被告甲○○、
    辛○○及其辯護人則未聲請詰問（本院更(六)卷二，九十六年
    四月十九日審判筆錄第三頁至第十頁）；被告辛○○由檢察
    官、被告己○○、丙○○之辯護人依法進行交互詰問，被告
    甲○○、乙○○及其辯護人則未聲請詰問（同前審判筆錄第
    十頁至第十七頁）。被告甲○○、丙○○於九十六年六月十
    四日本院(六)審審判期日，以證人身分依法具結後，被告丙○○由檢察官、被告己○○之辯護人依法進行交互詰問，被告
    乙○○、辛○○、甲○○及其辯護人則無問題詰問（本院更
    (六)卷三，九十六年六月十四日審判筆錄第二頁至第九頁）；
    被告甲○○由檢察官、被告己○○、丙○○、乙○○、辛○○之辯護人依法進行交互詰問（同前審判筆錄第九頁至第十
    五頁）。則被告乙○○、辛○○、丙○○、甲○○於法務部
    調查局台北縣調查站、偵查、原審、本院歷次審理中，本於
    被告身分所供有關其他共同被告犯行之陳述，既經本院更(六)
    審審理時以證人身分傳喚到庭陳述，並給予其他共同被告及
    其辯護人當庭詰問、對質機會。則其等本於被告身分所供有
    關其他共同被告犯行之陳述，對於其他共同被告，自有證據
    能力。
四、證人潘和服、高銘鴻、梁金生於台北縣調查站之供述，被告
    甲○○、己○○、乙○○、辛○○、丙○○及其等辯護人、
    檢察官未爭執上開證據之證據能力，本院審酌其等上開言詞
    陳述作成時之情況，並無非法取得等不適當之情形，且經本
    院於審判期日依法進行證據之調查、辯論，被告甲○○、己○○、乙○○、辛○○、丙○○訴訟上之程序權，已受保障
    ，依同法第一百五十九條之五第二項規定，有證據能力。
貳、論罪科刑部分：
一、訊據被告甲○○、丙○○、辛○○、乙○○、己○○均矢口
    否認有上揭犯行。被告甲○○辯稱：「…本案我沒有和其
    他被告共謀，這件工程我也不清楚…」（九十三年十一月一
    日本院更(六)審準備程序筆錄，本院更(六)卷一第九十七頁）、
    「…（八十年）六月二十一日因為當場我沒有簽名，也沒有
    表示意見，縣政府丙○○私底下到我們會裡，要求出具意見
    書，我就寫給他…水管會的職權是水質、水量的安全保護，
    當場他沒有叫我寫意見給他，我回來後，他要求我才寫…」
    （九十五年八月二十三日本院更(六)審審判筆錄第五頁）、「
    …我是公務人員，我是依法行事…」（九十六年三月一日本
    院更(六)審審判筆錄第三頁，本院更(六)卷三）、「…（你與己○○何時認識？）水管會取締他們的工程，檢舉他們盜採砂
    石，我去辦理時認識的，大約是開工後沒有多久，就是這工
    程開工後沒有多久…第一點，他的申請案是工程案，並非採
    取土石案，所以縣政府辦理此案件時，發公文請我們水管會
    會勘，設計圖上面第四張下方就有註明，現場施工材料，材
    料由現場採取，就有註明現場採取土石，我對此有表示意見
    ；第二點，六月二十一日會勘，縣政府製作的會勘紀錄，擬
    原則同意，當初縣府會勘時我有去，他簽這個意見，我沒有
    看到，因為我沒有簽名，到六月二十三日他要求我提出水管
    會意見，我才會寫那個意見書給他，造成大家的誤會…這個
    案子是縣政府主辦，會勘紀錄是縣政府製作…我只有會勘而
    已…」（九十六年六月十四日本院更(六)審審判筆錄第十頁、
    第十二頁、第十四頁，本院更(六)卷三）、「…縣政府沒有將
    許可書、會勘紀錄…送過來…水管會，到開工之前…水管會
    都沒有看到相關的文件紀錄…乙○○、辛○○…申請，並非
    我提供的；本案會勘，水管會是水質方面的審核，並非權利
    上的核准，核准是縣政府核准的，我們提供意見，因為當中
    的瑕疵造成很多的誤解…」（九十六年十月二十五日本院更
    (六)審審判筆錄第二十一頁、第三十八頁，本院更(六)卷三）；
    被告丙○○辯稱：「…台北縣政府及市公所有當場表示意
    見，水管會表示有別的意見，所以我要求他另具意見書，他
    就走了…（為何要教他們用疏濬方式申請？）我沒有教他們
    ，是他們自己申請…（為何與其他被告共同聚餐？）那時因
    為新店市公所潘俊錠先生邀我的，到了之後我才知道己○○
    也在…」（九十五年八月二十三日本院更(六)審審判筆錄第七
    頁、第八頁，本院更(六)卷二）、「…我跟他們沒有謀議…我
    在審核申請案時，…是審核蛇籠護岸工程是否該設置，我沒
    有像甲○○他們所述的要採取土石…」（九十六年三月一日
    本院更(六)審審判筆錄第四頁，本院更(六)卷三）、「…我依法
    按照行政作業程序辦理，己○○沒有找過我…我沒有去過夜
    楓林酒吧…乙○○自己說…要申請疏濬，我說那是不可能，
    那邊是禁採區。乙○○說里民大會已經通過疏濬，並製造蛇
    籠護岸保護。我就說蛇籠護岸的申請，你依規定申請看看…
    （後來核發河川公地使用許可書為何函覆時沒有知會水管會
    ？）那時候整個案子簽准後，由高淑卿小姐依照定型例稿發
    文，漏掉水管會…（你們會勘紀錄上有『施工材料，由現場
    採取使用，剩餘廢土石料，應運離現場』，是否就是當場可
    以採土石之意？不然如何現場採取何東西使用？）上開是水
    管會代表甲○○的意見書，我是根據他所出的意見書，依據
    申請蛇籠護岸工程的標準來審核。施工材料需要大石頭，如
    果由現場開挖地基，如有挖到大石頭，就直接塞進蛇籠使用
    。如有級配料，則應回填，作地基使用…」（九十六年六月
    十四日本院更(六)審審判筆錄第三頁、第五頁、第六頁，本院
    更(六)卷三）、「…根據臺灣省河川規則第五十條規定縣政府
    簽准核發許可書，將副本送主管機關，水管局並非水利的省
    管理機關，水管理機關是省水利局…蛇籠護岸的構想…是乙○○自己提出的，我絕對沒有與他們一起謀議…」（九十六
    年十月二十五日本院更(六)審審判筆錄第二十一頁、第三十五
    頁，本院更(六)卷三）；被告辛○○辯稱：「…這個工程是
    我們申請的，到最後實際如何做，我都不知道…」（九十六
    年三月一日本院更(六)審審判筆錄第四頁，本院更(六)卷三）、
    「…我記得有去（夜楓林酒吧），但是沒有談論工程，他們
    開設那間酒吧我是去捧場…他（己○○）沒有參與申請的過
    程，但是最後許可書出來，庚○○跟我說的情形，與申請下
    來的情形不同，我就不做了，那時候己○○他們才進來說，
    乾脆讓渡給人家…這個工程我不要做，他們說不行這樣，這
    要讓渡，所以我才蓋授權給他…許可書下來，聽庚○○、乙○○說開過里民大會說里民願意出錢，這個案子下來後，他
    們說里民大會沒有經費，我就說乾脆不做了…（你在調查站
    表示，甲○○說可以在龜山橋附近挖砂石出售，問你是否要
    合股挖掘，有關水管處部分由他負責，砂石出售的紅利由甲○○、己○○、乙○○及你四人均分；在偵查中表示，有約
    定合股；又表示調查站的筆錄內容是實在的，有何意見？）
    就是這樣子，我就沒有做。他有談到這種事情，但是我拒絕
    了…庚○○說採取砂石三百萬元的利益…就是指許可書下來
    後，里民大會說不出錢，我就不做；之後他才說這個事情…
    （為何有三百萬元的利益？）哪有好康…我估計工程要三百
    萬元，庚○○說要找人讓渡給他…」（九十六年四月十九日
    本院更(六)審審判筆錄第十一頁至第十五，本院更(六)卷二）、
    「…我申請的，但最後申請許可書下來我認為是沒有辦法做
    ，一切都是庚○○在處理，我在讓渡之後就沒有插手了…申
    請蛇籠護岸是乙○○提議，以我名義來申請，當時我在那裡
    做工程，申請下來，我沒有參與此事，也沒有盜採，讓渡三
    百萬元，我也沒有參與，己○○以前拿的收據什麼的，都與
    本案無關…」（九十六年十月二十五日本院更(六)審審判筆錄
    第三頁、第三十八頁，本院更(六)卷三）；被告乙○○辯稱
    ：「…本件是己○○自己做的，但是他推到許可書…挖採的
    地點與許可的地點不同，我以前跟他借錢，但都還給他…」
    （九十五年一月二十三日本院更(六)審準備程序筆錄第二頁，
    本院更(六)卷二）、「…我們當初申請因為其中不符合我們的
    要求，所以我們沒有開工，沒有做。我們私底下借的錢…與
    三百萬元之間沒有關係…里民要出錢，但是要申請市公所補
    助。聽說有開過里民大會…申請許可出來，沒有補助，我們
    就不敢簽約，沒有做。轉讓部分我就不曉得，後來是己○○
    有出一份，提出文件要我們簽名，說以前有我們的名字要我
    們簽名，我就簽名…」（九十六年三月一日本院更(六)審審判
    筆錄第四頁、第十七頁，本院更(六)卷三）、「…是庚○○繪
    圖；申請時，先用我的名字，因為我的戶籍沒有在新店當地
    …提出申請後被縣政府退件…後來庚○○去找辛○○…以辛○○的名義去申請…（本件工程許可書核發之前，己○○有
    無參與申請的程序？）他當時還沒有參與，但是我們常常一
    起喝酒…夜楓林收起來，己○○有意思介紹別人來做工程，
    我們就將縣政府的許可書影本拿給他…正本在庚○○那邊…
    後來他們都在庚○○的務所接觸，我都沒有參加…當時我有
    告訴他（己○○），最重要的是廢棄土不能運出…（己○○
    有無幫你們墊酒錢？）請他摸自己良心，酒錢是何人代墊…
    （戊○○給己○○的二百五十萬元的工程款，有無分錢給你
    ？）我都不曉得，有聽說，沒有看到，也沒有分錢給我…（
    對於你以前在調查站、偵查、原審、本院歷審也都表示，是
    甲○○跟你通消息的，並說砂石販售紅利四人平分，有何意
    見？）起先我與甲○○認識，也是庚○○介紹的。那時候還
    沒有提出申請時，有這麼說，後來許可書裡面有規定不可以
    搬走砂石，我們就沒有這樣做。當初也是庚○○提議的…」
    （九十六年四月十九日本院更(六)審審判筆錄第四頁、第五頁
    、第六頁、第九頁，本院更(六)卷二）、「…這事情是庚○○
    介紹過來，以我名字申請蛇籠護岸不成，後來我就不知情了
    …」（九十六年十月二十五日本院更(六)審審判筆錄第二十一
    頁、第三十八頁，本院更(六)卷三）；被告己○○辯稱：「
    …許可書下來，分有Ａ段、Ｂ段…距離有七十公尺，地院時
    有去履勘，Ａ、Ｂ段都有施工，我不是用現場採集的砂石，
    是從外面買來的，我們也有提出發票…」（九十三年十一月
    一日本院更(六)審準備程序筆錄，本院更(六)卷一第九十八頁）
    、「…申請本案許可書並非我…本件發包人是戊○○，我只
    負責二包工程業務而已，並非主管…工程轉讓給別人，也是
    庚○○說的…」（九十六年三月一日本院更(六)審審判筆錄第
    四頁、第十九頁，本院更(六)卷三）、「…許可證（指河川公
    地使用許可書）下來之前的事情…我都不知道…」（九十六
    年四月十九日本院更(六)審審判筆錄第十頁，本院更(六)卷二）
    、「…我拿十萬元給他（指被告丙○○）…是他開口借的…
    隔年農曆年元月份或二月份還的…他借的日期是八十年光復
    節前後…（九十六年六月十四日本院更(六)審審判筆錄第八頁
    、第九頁，本院更(六)卷三）、「…申請這個案子，我從來沒
    有參與…申請下來之後要讓給別人，我才知道此事，申請施
    工，我是按照合法的許可申請書、施工圖施工，我沒有盜採
    …」（九十六年十月二十五日本院審判筆錄第三十八頁，本
    院更(六)卷三）等語。
二、經查：
  (一)被告甲○○於八十年一月間，獲知台北縣新店市龜山里里民
    代表大會有疏濬屬台北水源特定區之台北縣新店市○○段一
    －一○Ａ、一－三○六Ａ地號之南勢溪以維居民安全之提議
    ，邀被告乙○○、辛○○、己○○合夥向台北縣政府申請南
    勢溪龜山橋下興建蛇籠護岸工程之事實，已據被告辛○○於
    法務部調查局台北縣調查站、檢察官偵查時供承不諱（八十
    一年度偵字第一三七四六號卷(三)第三十二頁背面、第三十三
    頁、第八十六頁），核與被告乙○○於台北縣調查站詢問時
    所供相符（同前偵查卷第四十頁背面）。於八十年初春節後
    ，被告乙○○、己○○、辛○○與甲○○，在證人庚○○經
    營之夜楓林鋼琴酒吧討論以設施新店南勢溪蛇籠護岸工程名
    義向台北縣政府請領河川公地使用許可書，並委請證人庚○○繪製前述工程之設計圖，及代為向台北縣政府辦理各項申
    請事宜等情，亦據證人庚○○於調查站證述明確（同前偵查
    卷第一三八頁背面、第一三九頁正面）。而被告甲○○、辛○○、乙○○、己○○及庚○○等人，以施設蛇籠為名，實
    意在盜採砂石一節。已據被告辛○○於調查站調查時供承：
    我們係以施設蛇籠護岸工程之名義而採取新店南勢溪之砂石
    ，並無意施作前述護岸工程等詞甚詳（同前偵查卷第三十五
    頁背面）。與被告乙○○所述：甲○○提議之目的即在以疏
    濬為名義挖取砂石出售圖利（同前偵查卷第三十九頁），及
    被告己○○所供：乙○○、庚○○等人找其入股共同開採本
    案河段砂石等語（同前偵查卷第二十三頁背面）等語相符。
    而且證人戊○○於偵查時亦供稱：己○○簽約時告知可採砂
    石出售，而其因認可挖取砂石出售有利可圖始願承受（前偵
    查卷第一二一頁正面、第一二二頁正面）及被告己○○於偵
    查中供稱﹕「…但因這工程可挖掘砂石出賣，有利可圖，戊○○才會這麼做…」（見同上卷第九十一頁）。可見被告甲○○、辛○○、乙○○、己○○及證人庚○○等人自始即意
    在共謀盜採本案河川之砂石以出售圖利至明。至被告甲○○
    謂其未參與提議或亦未參與云云，顯不足採；證人庚○○亦
    陳稱其僅代為繪圖，賺取十萬元之費用，該十萬元且尚未取
    得云云。被告辛○○亦稱，庚○○未參與入股（同前偵查卷
    第三十三頁背面、第三十八頁）。然被告己○○供稱，庚○○及乙○○等人曾邀其入股共同開採本案河段砂石，本案工
    程施作費用原應由庚○○及乙○○等人負擔等語（同前偵查
    卷第二十三頁背面、第二十頁）；且據被告辛○○及乙○○
    所述，庚○○、己○○有參與在前開鋼琴酒吧之商議（同前
    偵卷第三十三頁背面、第四十頁），被告己○○於檢察官訊
    以：「何人提議本件工程轉讓給別人」時，係回答：「葉進
    （俊）海告訴我，後來辛○○、乙○○都有同意」等語（同
    前偵查卷第一○六頁）。而且，證人庚○○除於六月二十一
    日會勘時到場外（同前偵查卷第一三九頁庚○○之陳述），
    台北縣政府核發本案許可書後，被告甲○○且曾影印其於會
    勘時出具之意見書交予證人庚○○（同前偵查卷第三十五頁
    背面、第四十一頁背面，辛○○及乙○○之供述），甚者本
    案施設蛇籠護岸工程轉由證人戊○○施作，蓋用於使用權轉
    讓契約書、授權書上之辛○○之印章，均係被告己○○至證
    人庚○○之建築師事務所取得，亦經被告己○○供述無訛（
    同前偵查卷第一○六頁背面）；再觀諸八十年十二月一日之
    授權書，證人庚○○與被告辛○○、乙○○同係在立授權書
    人欄簽名（同前偵查卷第五十三頁）。被告己○○更陳稱，
    收到戊○○之三百萬元後，係交由庚○○結算等語（同前偵
    查卷第一○四頁背面、第一○五頁），且證人庚○○亦從戊○○預支之將來盜取砂石出售之分配款三百萬元獲利。綜上
    所述，證人庚○○實非僅出面繪圖，縱其未入股，而僅約定
    取得十萬元之酬勞，但其為自己參與本案犯罪之意思極明。
    至被告甲○○、己○○辯稱其未參與事前之協議云云，亦不
    可採。
  (二)又八十年十二月二十日，被告己○○以被告辛○○名義出具
    之開工申請書送至水管會後，被告甲○○之上級主管即水管
    會第一組組長（案發時為代理組長）丁○○見開工申請書上
    所附之「許可書」（此係水管會第一次知悉有本案之「許可
    書」，原審卷第一七二頁丁○○之證述）註明四記載﹕「應
    另按台北水源特定區管理處委員會意見辦理」後，即於被告
    甲○○簽辦之函稿中批示「請附許可書註明本會意見」之事
    實，已經丁○○陳述無訛（同前偵查卷第一四六頁），且有
    開工報告書及甲○○簽辦之函稿可按（水管會卷第三頁至第
    七頁）。而被告甲○○明知其於八十年六月二十一日參與會
    勘，其後並於六月二十四日補具書面意見給被告丙○○，仍
    於丁○○批示後，以便箋簽註「本案依據…函請本會派員會
    勘時並無會勘紀錄」，有該函稿及簽註便箋附卷可稽（水管
    會卷第五頁），嗣並以口頭對丁○○偽稱﹕「許可書上所指
    本會意見，係指其等八十年六月二十一日會勘時所提出之工
    程施做不要污染水源水質之要求」，亦據證人丁○○於台北
    縣調查站調查供證明確（同前偵查卷第一四六頁背面、第一
    四七頁）。則被告甲○○果自認其簽具之意見書合法，又何
    必對代理組長丁○○隱匿其曾提出之意見？顯然被告甲○○
    心存不法，其明知不實之事項而登載於公文書之犯行，即甚
    明確。至被告甲○○雖辯稱：其於八十年六月二十一日會勘
    後所表示之意見，乃屬其業務上所應有之正當行為，並無行
    政過失，此由其事後因本案涉訟欲聲請律師補助費時，業經
    水管會內部查核其為無過失在案云云，並提出水管會技士陳
    顧淋所簽之公文簽註單為證。惟現場一－三○六Ａ地號已有
    沖刷現象，有八十年六月二十一日之現場會勘紀錄在卷可稽
    （同前偵查卷第一一○頁），被告甲○○參與會勘，知之甚
    詳，其卻於會勘後，以水管會立場所表示之意見記載：「…
    二、施工材料（包括施工時使用及背面填料），由現場採取
    使用，剩餘廢土石料應運離現場，以保持河道暢通，確保居
    家安全…」（同前偵查卷第一一一頁）等內容，由於現場土
    石既已沖刷流失，何能淘空後再回填補實，是其建議施工材
    料由現場採取使用，已隱有准他人藉施設蛇籠之便採取土石
    ；至於剩餘土石料，應運離現場，以保河道暢通，更係使採
    取砂石者，藉清除河道廢土石之名義，將所採取土石得以運
    離現場至明。而且前揭意見書內容，業已違法逾權，已據證
    人丁○○先後於台北縣調查站及法院證述在卷（同前偵查卷
    第一四八頁，本院上訴字第五一八五號卷第一五三頁背面、
    本院更(一)審卷第二○○頁）；另被告甲○○所舉證人即水管
    會第一組課長壬○○於本院前審調查中亦到庭證稱：被告所
    提之前揭公文簽註單係被告從第一組調到第二組後，接替被
    告擔任被告原職務之技士陳顧淋所簽之意見，當時其未看過
    被告於會勘後所表示之意見內容，所以在陳技士所簽之公文
    簽註單蓋章，今看了該意見之內容，其不能判斷被告有無行
    政過失等語（本院八十二年度上訴字第五一八五號卷第二三
    六頁）；參諸陳顧淋所簽之簽註單，係因被告甲○○欲申請
    訴訟律師補助費，簽註被告甲○○行政無過失，乃屬例行之
    作法，此有該簽註單附卷可稽（見本院八十二年度上訴字第
    五一八五號卷第二七七頁），足見被告甲○○此項辯解，亦
    非足採，自難僅以該簽註單作為有利被告甲○○之認定。
  (三)施設蛇籠護岸工程，水管會意見很重要，不能缺，已據證人
    即台北縣政府前水利課長林森泰供明（原審卷(一)第一七五頁
    ），可知被告甲○○所作會勘意見，可左右許可書發給。雖
    被告丙○○辯稱，被告甲○○於八十年六月二十四日所補具
    之會勘意見書，是用水管會之用紙書寫，並蓋有甲○○之職
    銜章，因認係水管會基於職權所出具。被告甲○○於會勘當
    場未表示意見而事後再提意見補充並無不可，固據證人丁○○證述在卷（見原審卷第一七一頁背面），惟被告甲○○所
    出具之意見僅蓋有其個人職章，並未經其主管審核，有該意
    見書可參（見縣政府卷第十三頁），與在會勘現場所表示之
    意見相若，雖係代表水管會參與會勘，可認係水管會之意見
    ，然不論係個人意見抑水管會之意見，惟被告甲○○所補具
    意見書之內容，據證人丁○○於調查站調查時指稱：甲○○
    不可以提出該會勘紀錄所附之水管會意見，因為該意見書內
    容，不但同意其施設蛇籠護岸工程，舖設施工道路，還包括
    施工材料由現場採取使用，剩餘廢土石料運離現場，及自開
    工日起於八十一年七月三十日前完工之施工期限，業已違法
    逾權，而施工材料由現場採取使用，剩餘廢土石料外運，此
    係土石採取行為，應在取得河川使用許可後，再依據土石採
    取規則提出申請，依水管會分層負責規定，亦應先由承辦人
    即甲○○簽擬意見，陳課長、組長審核，由執行長核定，且
    南勢溪之本件申請地點屬於禁採範圍，甲○○根本無權做出
    同意採取土石之意見等語（同前偵查卷第一四八頁）。其嗣
    於本院前審仍證稱，本案採取砂石會影響水源、水質，水管
    會是不會同意的等語（更(一)卷第二○○頁背面）。實則，被
    告丙○○已供稱本案蛇籠工程所需之石頭多為十五公分寬之
    大石頭，本案河段較少該等大石頭，須從外地運入施作（同
    前偵查卷第二十七頁、第二十九頁背面），對照現場勘驗照
    片所示少數之蛇籠（原審卷第一八三頁以下照片），並無不
    實，則被告甲○○意見書上所謂施工材料現場採取使用，其
    用心已極為明顯。況且，是否核發河川公地使用許可書，事
    屬台北縣政府之職權範圍，被告丙○○擔任台北縣政府工務
    局水利課技士之職，掌台北地區防洪計劃配合工作綜合業務
    及水利工程暨河川管理之綜合業務等（本院更(一)審卷第一四
    三頁台北縣政府八十四年五月十七日八四北府工水字第一四
    ○一三號函），被告丙○○更自承自六十五年間起即承辦此
    類業務（同前偵查卷第二十五頁）。則其就被告甲○○所出
    具踰越水管會職掌且於法不合之意見，自應知之甚稔，何以
    竟仍將之附於會勘紀錄上並以之為會勘結論？再依證人丁○○所述，土石採取行為，且應另申請核准。而土石採取行為
    係屬水管會之職權，並非被告丙○○所職掌之業務，其竟本
    於承辦河川公地使用許可之便，簽請發給許可書，准許本件
    蛇籠護岸工程之施工，並於上級主管批示許可後，於會勘紀
    錄擅自加註結論四：「台北水源特區管理委員會意見附后（
    如附件）」，將前揭被告甲○○出具之會勘意見附為會勘紀
    錄之附件，進而將經核定之台北縣政府河川公地使用許可書
    原本之註明欄另加上「四、應另按台北水源特定區管理委員
    會意見辦理」；使核發八十北府工水一字第一○七六號河川
    公地使用許可書因附有前揭意見書，可將河川土石運離現場
    ，其有幫助被告甲○○等人盜取公有河川地南勢溪砂石之意
    極明。至證人即新店市公所工務課技士薛仁輝雖於本院更(三)
    審到庭供稱在施工處約一公里處發現有盜採砂石現象（本院
    更(三)審卷第六十九頁），惟戊○○確於核准施工現場附近盜
    採砂石（詳後述），其另否認於它處有竊取砂石行為，從而
    ，縱他處有盜採砂石情形，亦屬他人竊取之犯罪行為，核與
    本件被告等犯罪無關，因而此部分證人薛仁輝之證詞，亦不
    足作為有利於被告丙○○之認定。
  (四)被告乙○○、甲○○、辛○○、己○○、庚○○等人共謀假
    藉疏濬新店溪名義，盜取本案河川地砂石後，眾人即推請與
    被告丙○○熟識之被告乙○○，向被告丙○○探詢，被告丙○○告知以疏濬名義申請不可能獲准，若改以施設蛇籠護岸
    工程名義提出申請，應會獲准，被告乙○○得知上情後即與
    甲○○、辛○○、己○○及證人庚○○商議，推由證人庚○○負責繪圖，被告辛○○以當地人士身分具名等事實，已據
    被告乙○○、辛○○供明在卷（同前偵查卷第三十三頁、第
    四十頁）。其後確由被告辛○○具名，被告乙○○並於申請
    人辛○○之「住址」旁簽名，以颱風季節將屆，為防範造成
    更嚴重災害，擬就地取材，自行施設蛇籠護岸工程為由，於
    八十年五月三日及同年六月三日，向台北縣政府申請核發河
    川公地使用許可書之事實，亦有該申請書及所附之文件可按
    （縣政府卷第一至第四頁）。若被告乙○○與丙○○無一定
    之默契，何以併由被告乙○○於申請書上簽名，以之暗示？
    其次，被告丙○○上司即前台北縣政府工務局水利課長林森
    泰於調查局詢問時明確證稱：「…當初丙○○根據會勘紀錄
    於八十年七月十三日簽擬通知申請人繳納一年使用費后核發
    許可證，暨八十年七月十八日簽辦通知申請人此事之函稿時
    ，本人審核所陳會勘紀錄並無會勘結論四：台北水源特定區
    管理委員會意見如后 (如附件）之記載，亦無水管會之意見
    …」（同前偵查卷第一五六頁背面）；至其後證人林森泰於
    原審訊問時改稱，沒有印象有看到甲○○之書面意見（原審
    卷第一七四頁），於本院更(五)審訊問時更改稱，其在調查局
    時即稱不能確實記得有無該書面意見，但調查局為了這句話
    堅持不放人，其為了要走，才在筆錄上簽名云云（八十九年
    十二月十一日筆錄更(五)審審判錄第五頁），經核被告丙○○
    簽辦之函稿及許可書原本，均未見有附件之註記（縣府卷第
    十八頁丙○○簽辦之函稿及第十九頁許可書原稿），可知證
    人林森泰嗣於原審及本院更(五)審之供述，係迴護之詞，不足
    採信。再者，證人丁○○於調查局調查時證稱：按照公文處
    理程序及往例，台北縣政府如將本案件之會勘紀錄暨據以核
    發之河川公地使用許可書送水管會，該會必將甲○○所出具
    之意見書內於法不合之處簽報上級，並函知台北縣政府，要
    求重新辦理（同前偵查卷第一五○頁正面），嗣於本院更(一)
    審調查時供證：其於調查站時之證述均屬事實（見本院上更
    (一)卷第一九九頁）。而證人林森泰亦稱﹕「依據公文處理程
    序，會勘紀錄必須副送各會勘單位，使該單位得藉以確認該
    單位之意見，有無記載錯誤，是否當初之決議，俾加以執行
    …」、「…本單位通常作業是於副送許可書時併同會勘紀錄
    一併送交會勘單位。如果不同意核發許可書，才另以函文副
    送會勘紀錄給各各會勘單位，並在文內述明不同意核發之原
    因」等語（同前偵卷第一五九頁）。亦即會勘紀錄原則上應
    於會勘後即送會勘單位即水管會，至少應於核發許可書時，
    併送會勘單位使會勘單位得以確認。此由被告丙○○於本件
    申請案會勘後簽稿之擬辦欄亦記載：「…並前許可證副本連
    同申請書件函送水管會備查，並送有關單位存查…」（縣政
    府卷第十四頁、第十五頁）自明。惟被告丙○○所簽辦之函
    稿，不僅未於會勘後將會勘紀錄函送水管會，即至八十年八
    月五日簽發許可書時，仍未副知水管會（縣政府卷第十六至
    十九頁），實大違常情。而被告丙○○雖辯稱係文書作業之
    漏失云云。然觀諸前開函稿之「行文單位」欄位之正、副本
    欄，已刻意漏載水管會，豈是文書作業之疏漏？而水管會直
    至申請人申報開工時始得知有該項許可，證人丁○○發覺有
    異亟欲查明後，仍遭被告甲○○刻意瞞騙之事實，亦如前述
    。足見本件確係本案被告甲○○、丙○○、乙○○、辛○○
    、己○○及庚○○裡應外合之舉。不僅如此，許可書既係針
    對施設蛇籠工程核發，其中第三條已敘明﹕「…使用施設蛇
    籠護岸外非經本府核准不得擅自建築及開墾或變更使用否則
    即行撤銷許可…」，許可書末「註明一」並另記載﹕不得違
    反水利法及台灣省河川管理規則等規定。文意已極明確，然
    被告丙○○竟另於許可書後註明四記載﹕「應另按台北水源
    特定區管理處委員會意見辦理」，亦即以被告甲○○會勘後
    補提之前開意見書為本件許可書之附件，使申請人得藉該意
    見書第二點﹕「施工材料…由現場採取使用。剩餘廢土石料
    ，應運離現場」之記載，行盜採砂石之目的。另有可疑者為
    ，縣政府於函送許可書正本時並未指明許可書後有附件，許
    可書本身亦未見有附件之註記（見縣政府卷第十八丙○○簽
    辦之函稿及第十九頁許可書原稿），結果縣政府核發之許可
    書與其附件即意見書之銜接處並未蓋用騎縫章，引致被告辛○○另於八十一年五月間申請補救（證物袋縣政府卷第七十
    九頁申請書）。對照前述各情，實足認被告丙○○有幫助被
    告乙○○等人盜取砂石之意圖極為明顯，否則被告己○○又
    何必於申報開工前夕，邀約丙○○至台北市西門町某地下舞
    廳餐宴並交付丙○○十萬元？（同前偵查卷第二十八頁背面
    ）。對此，被告丙○○辯稱，其於收受時不知為金錢，迨返
    家發覺後，旋於翌日以匯票寄還己○○等語（同前偵查卷第
    二十八頁反面、第二十九頁調查站筆錄），並提出郵局匯票
    及掛號回執為證（見卷外證物袋）。訊之被告己○○雖否認
    交付十萬元係不法利益，辯稱該十萬元係丙○○向其所借的
    云云，並舉證人吳麗華為證。惟被告己○○就借款時間或稱
    八十年十二月二十三日，或稱八十年農曆年前或稱八十年十
    月二十三日晚，借款金額或為十萬元或為四十萬元，說詞不
    一（同前偵查卷第六十三頁、第一○五頁反面），是否可信
    已非無疑。且查被告丙○○豈有於八十年十二月二十三日晚
    上向被告己○○貸借十萬元，而以翌日即以郵寄方式返還該
    款之理﹖又若屬借款，金額達十萬元，又何以未書立借據？
    返還時且未明言係還款？是被告己○○所稱該十萬元係借與
    被告丙○○之款項云云，顯非事實。至證人吳麗華雖到庭證
    明有借款乙事，但不法利益每有以借貸之名掩飾不法，吳麗
    華不了解內情，其證詞自難採憑。惟被告己○○於向被告丙○○所屬機關申報開工前夕邀宴被告丙○○，並交付金錢，
    已在被告丙○○發給河川地使用許可書後，並無證據證明雙
    方再有任何對價關係，且衡諸被告丙○○於翌日即退還之事
    實，雙方先前亦應無任何期約，故該邀宴與交付十萬元，應
    係被告己○○等人事後為答謝被告丙○○之圖利所為之舉措
    ，無關賄賂。
  (五)被告乙○○、辛○○雖另以龜山里里民大會曾決議建請新店
    市公所疏濬本案河川無著，其等之申請係應龜山里民之請等
    詞置辯。然被告乙○○於台北縣調查站訊問時已坦稱﹕「上
    開工程並無任何人委託我等施作，所以沒有任何人支付工程
    款項給我們」（同前偵查卷第四十一頁背面）。所謂應里民
    之請之詞，即不可採。且本案河川所在為新店市龜山里，被
    告辛○○當時住所地為新店市○○里○○路五十二號，有其
    申請書可參，其非該里里民，並據該里里長游萬源於偵查中
    供明在卷；另台北縣新店市龜山里七十九年十月二十三日里
    民大會提案「建請禁採龜山南勢溪兩側山石，以維居民生命
    財產安全」，辦法為「建請有關單位儘速禁止採伐，並予疏
    濬」，經決議「照案通過」，嗣其執行情形為「八十年一月
    八日報請（新店）市公所將情轉函縣府核辦」，亦有新店市
    七十九年十月二十三日龜山里八十年度里民大會討論建議案
    報告單及八十一年度里民大會會議資料影本附卷可參，並無
    自行設置蛇籠護岸工程之決議（另龜山里辦公處曾函新店市
    公所建造洪壩堤及市民林光明曾建議造駁崁案與本案無涉，
    以上均見卷外證物袋內之里民大會討論、建議案報告單及主
    管機關之處理函文），亦無由龜山里里民自行籌款設置之辦
    法。另證人即台北縣新店市公所龜山里里幹事嚴知遠更於本
    院更(一)審證稱：龜山里里民代表大會有提議疏濬南勢溪，而
    特別提案建議禁採砂石（本院更(一)卷第一九八頁）。而本件
    蛇籠護岸工程若確實施設，約需款三百萬元（同前偵查卷第
    二十頁己○○、第四十九頁戊○○之供述），被告辛○○竟
    在無任何公費補助之下，擬自費提出此項申請，實大悖常理
    ，令人難以置信。被告甲○○雖以其因職權早已知悉上開里
    民大會之建議疏濬案未獲台北縣政府認同，實無再向被告辛○○等人提議作本案申請之可能。又新店市公所雖曾函轉前
    述龜山里里民大會之建議案，被告甲○○及丙○○亦確均參
    與台北縣政府工務局主辦於八十年元月三十日之會勘（見前
    述證物袋內所附之函文及會勘紀錄）。惟正因台北縣政府於
    該次會勘後已具體指明﹕「申請地點距直潭淨水廠之距離約
    一公里，疏濬砂石恐對淨水廠有所污染，故應請新店市公所
    提出詳細之疏濬計劃及環境評估後憑辦」（證物袋內該府八
    十年二月八日八十北府工水字第○四二八○一號函），被告
    甲○○、丙○○均明知不能以疏濬名義申請，始另尋他途，
    尚不能僅以被告甲○○知悉上情，即認其無為本案提議之動
    機。至被告辛○○所有之違建曾因被告甲○○之查報而遭拆
    除之事實，固經被告辛○○陳明在卷（原審卷第二一六頁）
    ，二人或有可能因之而生怨隙，然亦有可能因而相識，實不
    能逕以二人曾有該等接觸即認無合作之可能。
  (六)本件以施設蛇籠護岸工程申請之河川公地使用許可書，經台
    北縣政府核發後，八十年七月間，證人戊○○經被告己○○
    邀約，承作前揭施設蛇籠護岸工程，並交付三百萬元予被告
    己○○，由被告己○○、辛○○、乙○○、甲○○、證人庚○○等人朋分等事實，已據被告己○○供述甚詳。並提出由
    庚○○結算之分配明細表（本院上更(二)卷第一四八頁）為證
    ，證人庚○○於九十六年三月一日本院更(六)審審理時，亦證
    稱該分配明細表確係其就三百萬元所書寫之分配表（九十六
    年三月一日本院更(六)審審判筆錄，本院更(六)審卷三第三十六
    頁反面、第三十七頁正面），經核前揭明細表，記載「張福
    壽」、「辛○○」、「己○○」、「乙○○」、「廖宗益」
    、「陳文德」、「庚○○」、「尤」（指係指被告甲○○，
    已據證人庚○○陳明在卷，九十六年三月一日本院更(六)審審
    判筆錄第二十頁）、「潘」、「水」、「縣」、「里」、「
    所」等文字，其後緊接「150,000 」等數字，數字總額數確
    係「3,000,000 」，足證被告己○○上開供詞真實可採。至
    證人庚○○雖稱：「…那只是乙○○、辛○○的一個計畫，
    他們是說如果三百萬元有拿到的話，他們要怎麼樣、怎麼樣
    ，要我這樣寫，實際上，三百萬元要轉讓，工程要讓給別人
    作，這是根據他們口頭上寫的，根本也沒有用，只是白紙寫
    黑字。其中，我二十萬元是指他們拿到之後，要拿二十萬元
    給我。實際上我都沒有拿到，他們根本也沒有辦法拿，因為
    他們根本沒有錢…」（九十六年三月一日本院更(六)審審判筆
    錄第二十一頁，本院更(六)卷三）等詞。然被告己○○始終供
    稱，其確實有向戊○○拿到轉讓金三百萬元，惟因扣除辛○○、乙○○、庚○○等人以前向其借款之金額，故才於農曆
    過年時，交付辛○○等人各二萬餘等語（同前偵查卷第一○
    四頁背面、第一○五頁、原審卷第二三五頁背面、本院上訴
    字第五一八五號卷第七十一頁、本院更(一)審卷第九十七頁背
    面、本審更(三)審卷第第六十九頁、第一七三頁、本院更(六)審
    卷三第三十七頁），並有被告乙○○、辛○○、證人庚○○
    向被告己○○借款所簽發之本票、同意書、借條、支票存根
    及收款之承認書附卷可參（本院八十二年度上訴字第五五○
    一號卷第六十一至第七十五、第七十七頁）。即被告乙○○
    亦稱﹕向己○○借錢是私下的事，八十一年農曆元月九日晚
    上，己○○帶著七、八人說我欠他錢，經過七折八扣，每人
    只拿二萬多元等語（原審八十一年度訴字第二六二九號卷一
    第二三五頁背面）。證人戊○○亦供稱﹕先於八十年十二月
    間交付現金二十萬元，於簽約後再交付一百三十萬元之支票
    ，十五天後再交付現金一百五十萬元，八十一年三月三十一
    日再交付面額二百五十萬元之支票，均交給己○○等語（同
    前偵查卷第四十五頁、第七十六頁、第一二一頁，證人戊○○嗣於原審訊問時稱﹕先後交付面額一百五十萬、二百五十
    萬及一百五十萬元之支票予己○○等語─原審八十一年度訴
    字第二六二九號卷一第五十頁，與前述現金收據及支票所載
    不合，應係記憶之錯誤），且有證人戊○○提出由被告己○○於八十年十二月十三日簽收二十萬元之訂金收據、均以「
    己○○林業農產品企業社」為受款人，並經被告己○○背書
    ，面額一百三十萬元、二百五十萬元，八十年十二月十八及
    八十一年三月三十一日期之支票二紙在卷可按（同前偵查卷
    第八十頁至第八十四頁）。堪認證人戊○○確有交付三百萬
    元予被告己○○，由被告己○○、辛○○、乙○○、甲○○
    、證人庚○○等人朋分。而證人戊○○交付之三百萬元，依
    據被告辛○○、乙○○簽立之授權書及被告辛○○與證人戊○○簽立使用權轉讓契約書內容，雖係記載以三百萬元，將
    使用新店市○○段一－一○Ａ、一－三○六Ａ號地南勢溪河
    川公地為施設蛇籠護岸之權利讓與戊○○；惟依被告丙○○
    、辛○○、乙○○、己○○、證人庚○○所供，施設蛇籠之
    工程費，約須三百萬元，只有義務，沒有權利；且依「許可
    書」第三條記載，及八十一年一月四日八十北府工水字第四
    ○三九六九號函內容，只同意申請人辛○○在施工現場施設
    蛇籠，並「嚴禁盜採砂石」。又台北縣之河川含南勢溪，全
    面禁採砂石，除據主管該業務之台北縣政府工務局水利課課
    長林森泰及水管會組長丁○○結證在卷外（本院更(二)卷第一
    一九頁、本院更(一)卷第二○○頁）；被告丙○○於本院更(一)
    審、被告甲○○於檢察官偵查中及本院更(一)審亦均稱：南勢
    溪禁採砂石（見本院更(一)卷第一四○頁、第五十頁背面，同
    前第偵查卷第六十二頁背面）；被告辛○○於檢察官偵查中
    也坦承：不可就地取材，前揭許可書仍禁止在該處採砂石（
    八十一年度偵字第一一四○六號卷第一○一頁、八十一年度
    偵字第一三七四六號卷第六十四頁背面）；被告乙○○於檢
    察官偵查中亦承認：前揭許可書沒有核准採砂石（八十一年
    度偵字第一三七四六號偵查卷第六十五頁）；被告己○○於
    本院更(一)審也承認：南勢溪不可採砂石（本院更(一)卷第三十
    九頁）。且被告甲○○、辛○○、乙○○、己○○等人在本
    院更(四)審時仍一致供承，依許可書內容，不得在河川地採取
    砂石（本院更(四)卷第二宗第四十頁）。依上所述，南勢溪已
    全面禁採砂石，甲○○、辛○○、乙○○、己○○等人也明
    知上情，毫無疑義。至於被告丙○○以迂迴之非法方法，將
    甲○○違背河川管理規則所出具之「意見書」，附於發給辛○○之「許可書」上，乃供其等於盜取砂石時，用以掩人耳
    目之方法，並非賦予財產上之權利，本件施設蛇籠工程僅有
    義務（工程費約三百萬元），自無任何權利或利益可資轉讓
    ，從而證人戊○○於簽約時所支付之三百萬元，乃預支將來
    竊盜所得（即出售砂石）之分配款至明。
  (七)戊○○自八十一年一月間起，以每月三萬五千元之代價，僱
    用己○○在許可書所載准許施設約五十公尺蛇籠之河川地及
    附近七十公尺處，指揮、監督本件蛇籠護岸施設工程，並挖
    取南勢溪沈積之砂石，由戊○○負責僱請貨車運離出售給砂
    石商潘和服、林炳煌、高銘鴻及梁金生等人之事實，已據證
    人戊○○供明在卷（八十一年度偵字第一三七四六號卷第四
    十六頁背面、第四十七頁至第五十一頁、第一二一頁、第一
    二二頁），核與被告己○○所述相符（同前偵查卷第二十頁
    背面、第一○五頁背面、第一○六頁）。參照證人戊○○於
    偵查時供稱：己○○簽約時告知可採砂石出售，而其因認可
    挖取砂石出售有利可圖始願承受等語（同前偵查卷第一二一
    頁正面、第一二二頁正面），證人戊○○交付予被告己○○
    五百五十萬元之其中三百萬元，係由被告己○○、乙○○、
    辛○○、甲○○、證人庚○○朋分，已如前述，足見證人戊○○與被告己○○、乙○○、辛○○、甲○○、證人庚○○
    ，有盜取砂石之犯意聯絡及行為分擔。而證人戊○○松自八
    十一年一月起至同年五月十九日查獲止，所採砂石出售予證
    人高銘鴻者約二萬零五百立方米（約二百七十五萬元），售
    予證人潘和福者約一萬七千五百二十一點五立方米（部分含
    運費共約三百六十五萬五千二百五十元），售予證人梁金生
    者約六千立方米（共七十八萬五千三百十元），另售予證人
    林炳煌（由潘和福代購）者，約一萬五千立方米（約一百八
    十七萬五千元以上），合計共五萬九千零二十一點五立方米
    以上之事實，亦據證人高銘鴻、潘和福及梁金生陳述在卷（
    八十一年度他字第一一五七號卷第十頁至第十六頁）。次查
    ，依本件申請並獲許可之設計圖，分為Ａ、Ｂ二段工程，Ｂ
    段工程尚未動工為戊○○所自承，並有照片附卷可參，而已
    施工之Ａ段工程，依工程設計圖所載，其長度應為五十公尺
    ，惟檢察官於八十一年十月七日前往現場履勘時查明實際施
    作長度為一百二十公尺（八十一年度偵字第一三七四六號卷
    第一二八頁以下，原審於八十二年二月十二日履勘現場時僅
    見插有少數木條，其餘均為砂石覆蓋不見施工，惟依戊○○
    嗣後提出之八十一年六月一日所拍攝照片顯示確有施設部分
    蛇籠設施），已超越長度七十公尺。證人戊○○雖辯稱係依
    當地里民要求而延長為一百二十公尺，惟其既未經許可，自
    難辭其竊盜該七十公尺長度所挖取之砂石之刑責。其因本件
    盜取砂石行為，亦經原審判處竊盜罪刑確定，有原審八十一
    年度訴字第二六二九號刑事判決可按。其與被告己○○、乙○○、辛○○、甲○○、證人庚○○共同盜取砂石之犯行，
    足堪認定。至於被告己○○或證人戊○○在申請獲准之河段
    ，縱曾施作部分基礎工作或確有施設少數蛇籠，實不影響於
    本案事實之認定。此外證人薛仁輝雖證稱在申請獲准地點無
    盜採情形，盜採處在申請地點下游約一公里處云云（本院更
    (三)審卷第六十九頁、本院更(四)審卷二第一四七頁）。惟證人
    戊○○及被告己○○確於核准施工現場附近盜採砂石之事實
    ，除經其自白外，並經巡查員張致賢、葉家欣等人於八十一
    年二月二十八日、同年三月十三日、同年四月九日巡查無訛
    ，亦有台北市水源特定區現況巡查報告表三紙可按（縣政府
    卷第二十九頁、第三十五頁、第七十一頁），台北縣政府因
    前開巡查並於同年三月二十四日、四月十日前往會勘（縣政
    府卷第四十二頁至第四十四頁、第四十八頁以下），依會勘
    紀錄所載，會勘時雖未現場發現有盜採情形，然依前述事證
    ，實無礙被告己○○、乙○○、辛○○、甲○○、證人庚○○及戊○○盜採之認定。證人薛仁輝所證在申請獲准地點無
    盜採情形云云，自不可採。
  (八)依水利法第四條、第四十條及台灣省河川管理規則第七條、
    第三十四條規定，有關申請河川使用，固係由各縣市政府辦
    理，惟使用之地點係坐落在台北水源特定區，依照「台北水
    源特定區管理委員會有關機關作業細節劃分表」第三項「土
    地使用管制」第四款規定，縣市政府於受理申請許可案，應
    邀水管會會勘，審核有無違反區域計畫法、都市計畫法、土
    坡地保育利用條例、台北水源特定區土地使用管制等規定，
    並審酌有無妨礙水源、水質、水量等之保護行為，必須俟水
    管會審核同意後，縣市政府方可核發使用許可書，且據證人
    壬○○（水管會課長）證述：「…因為上開案件申請地段，
    係在台北水源特定區內…根據『台北水源特定區管理委員會
    有關機關作業細節劃分表』第三項土地使用管制第四款之規
    定，台北縣政府必須將前開河川區堿使用許可案件件，會請
    本單位審核有無違反區域計畫法…山坡地保育利用條例、台
    北水源特定區土地使用管制要點…如無違反，經本會同意，
    台北縣政府才能據以核發使用許可…所以台北縣政府才發函
    請本單位會勘…」等語（八十一年六月二日台北縣調查站筆
    錄，八十一年度他字第一一五七號卷第五頁反面、第六頁）
    及證人丁○○證述：「…依據『台北水源特定區管理委員會
    有關機關作業細節劃分表』第三項土地使用管制第四款之規
    定，前開案件申請使用之南勢溪河川地，因位於台北水源特
    定區內，台北縣政府承辦單位，必須會請上單位審核有無違
    反『區域計畫法、都市計畫法、山坡地保育利用條例、台北
    水源特定區土地使用管制要點，並有礙水源、水質、水量保
    護行為』，並就審核結果，提出意見，供台北縣政府參考，
    是否可以核使用許可書。所以台北縣政府會發函請本單位派
    員會勘…」（八十一年六月二十二日台北縣調查站筆錄，八
    十一年度偵字第一三七四六號卷第一四五頁反面、第一四六
    頁）等語甚詳。被告甲○○擔任水管會技士，於八十年三月
    一日起至八十年八月三十一日止承辦該水管會所轄特定區一
    七一公尺以上公私地處理業務中之建物及土地清查兩項之業
    務，有該水管會八十四年三月十六日八四北水人字第一八六
    ○號函在卷可憑（本院上更(一)卷第一一○頁）。惟被告甲○○既奉命代表水管會參與會勘，擔任本件業務，其就業務職
    掌，代表水管會表示意見，應即其主管之事務，而屬其職務
    之行為。綜上所述，被告甲○○、丙○○、辛○○、乙○○
    、己○○等人所辯各節，要均屬卸責之詞，不足採信。
  (九)至於被告己○○及其辯護人請求至現場勘驗，惟原審已於八
    十二年二月十二日前往現場勘驗（八十一年度訴字第二六二
    九號卷第一三七頁、八十一年度易字第七七九號卷第八十七
    頁）；且本件案發時間係在八十一年一月間至八十一年五月
    十九日止，迄今已逾十五年，根本無從由勘驗現場獲致案發
    當時之地形地貌，勘驗現場，已無實益，本院認已無必要，
    附此敘明。
  (十)綜上論述，本件事證明確，被告甲○○、乙○○、辛○○、
    己○○、丙○○犯行均堪認定，應依法論科。
三、比較新舊法：
  (一)被告甲○○、丙○○、辛○○、乙○○、己○○行為後，刑
    法於九十四年二月二日修正公布，於九十五年七月一日施行
    。按行為後法律有變更者，適用行為時之法律，但行為後之
    法律有利於行為人者，適用最有利於行為人之法律，現行刑
    法第二條第一項訂有明文。茲就本案有關之新舊法比較部分
    ，臚列如下：
    (1)按被告行為後貪污治罪條例第二條犯罪主體之規定，業於
      九十五年五月三十日修正公布並於同年七月一日施行，另
      刑法第十條第二項有關公務員之定義之規定，亦於九十四
      年一月七日修正公布，並於九十五年七月一日施行。而修
      正前刑法第十條第二項關於公務員之定義部分原規定：「
      稱公務員者，謂依法令從事於公務之人員。」，修正後同
      條項則規定為：「稱公務員者，謂下列人員：一、依法令
      服務於國家、地方自治團體所屬機關而具有法定職務權限
      ，以及其他依法令從事於公共事務，而具有法定職務權限
      者。二、受國家、地方自治團體所屬機關依法委託，從事
      與委託機關權限有關之公共事務者。」，刑法上公務員之
      定義，在新法施行後，與修正前並未盡相同，構成要件亦
      有變更；另貪污治罪條例第二條原規定：「依據法令從事
      公務之人員，犯本條例之罪者，依本條例處斷。」亦於九
      十五年五月三十日修正為：「公務員犯本條例之罪者，依
      本條例處斷。」於同年七月一日同步施行，以配合前述刑
      法之修正，即採與刑法相同之公務員定義，而公務員定義
      之變更涉及身分法適用與否之問題即犯罪行為可罰性要件
      之變更，自有新舊法比較問題。本件被告甲○○行為時係
      台灣省政府台北水源特定區管理委員會第一組技士，依據
      台北水源特定區管理委員會組織規程第三條第一款規定，
      承辦該水管會所轄特定區一七一公尺以上公私地處理業務
      中之建物及土地清查兩項之業務，而被告丙○○為台北縣
      政府工務局水利課技士，負責台北地區防洪計劃配合工作
      綜合業務及水利工程暨河川管理之綜合業務等，均為依法
      令服務於地方自治團體所屬機關而具有法定職務權限之公
      務員，無論依修法前後刑法第十條第二項之規定，或前開
      修正前後貪污治罪條例第二條規定均為公務員，是經新舊
      法比較結果，修正後之刑法第十條第二項及貪污治罪條例
      第二條規定，對被告甲○○、丙○○而言並無有利或不利
      之情形。
    (2)法定刑中有併科罰金之規定，而修正前刑法第三十三條第
      五款原規定：「罰金：一元以上」，修正後規定：「罰金
      ：新台幣一千元以上，以百元計算之」，業將科處罰金之
      最低額提高至新台幣一千元以上，則修正前之規定對於行
      為人較為有利。
    (3)刑法第五十五條關於牽連犯之規定業經刪除，修正前，從
      一重處斷，修正後，原則上應予分論併罰。比較新、舊法
      結果，適用行為時之法律即修正前刑法第五十五條牽連犯
      之規定，較有利於被告甲○○、丙○○。
    (4)修正後之刑法第二十八條關於共犯之規定，由原條文：「
      二人以上共同實施犯罪之行為者，皆為正犯」，修正為：
      「二人以上共同實行犯罪之行為者，皆為正犯」，其修正
      理由係為釐清陰謀共同正犯、預備共同正犯、共謀共同正
      犯是否合乎本條規定之正犯要件。本案被告甲○○、己○○、乙○○、辛○○與證人庚○○、戊○○，就本案盜取
      公有財物犯行，有犯意聯絡及行為分擔，既屬實行犯罪行
      為之正犯，不論依修正前、後之規定，均為共同正犯，對
      被告甲○○、己○○、乙○○、辛○○而言，並無有利或
      不利之情形。
    (5)被告己○○、乙○○、辛○○行為時之刑法第三十一條第
      一項規定：因身分或其他特定關係成立之罪，其共同實施
      或教唆幫助者，雖無特定關係，仍以共犯論。修正後刑法
      第三十一條第一項規定：因身分或其他特定關係成立之罪
      ，其共同實行、教唆或幫助者，雖無特定關係，仍以正犯
      或共犯論。但得減輕其刑。比較結果，以修正後之規定有
      利被告己○○、乙○○、辛○○。
    (6)刑法第三十條文字固經修正，惟乃純文字修正，非屬法律
      之變更，無比較新舊法問題（參照最高法院九十五年第二
      十一次刑事庭會議決議）。
    (7)關於褫奪公權，貪污治罪條例第十七條規定：「犯本條例
      之罪，宣告有期徒刑以上之刑者，並宣告褫奪公權」。則
      就犯貪污治罪條例之罪，是否應褫奪公權，自應依上開特
      別規定。惟依刑法第十一條規定適用刑法總則褫奪公權之
      期間時，因修正前後刑法第三十七條第二項均規定褫奪期
      間為一年以上十年以下，亦即適用修正前後之規定並無不
      同，故亦不生比較適用之問題。
    (8)綜合上述各條文修正前、後之比較，及修正後刑法第二條
      第一項前段、後段規定之「從舊、從輕」原則，上開修正
      前刑法條文之規定既較修正後之規定有利於被告甲○○、
      丙○○、辛○○、乙○○、己○○，自應依刑法第二條第
      一項前段規定，適用修正前之規定論處。
  (二)被告甲○○、己○○、乙○○、辛○○、丙○○行為後，戡
    亂時期貪污治罪條例於八十一年七月十七日修正公布全文並
    修正其名稱為「貪污治罪條例」，其中貪污治罪條例第四條
    嗣亦於八十五年十月二十三日修正公布；戡亂時期貪污治罪
    條例第四條規定：「有左列行為之一者，處死刑、無期徒刑
    或十年以上有期徒刑，除死刑外，得併科十萬元以下罰金：
    一、竊取或侵占公用或公有器材、財物者。二、藉勢或藉端
    勒索、勒徵、強占或強募財物者。三、建築或經辦公用工程
    或購辦公用器材、物品、浮報價額、數量、收取回扣或有其
    他舞弊情事者。四、以公用馬匹、馱、獸、艦艇、舟車或航
    空器裝運違禁物品或漏稅物品者。五、對於違背職務之行為
    ，要求期約或收受賄賂或其他不正利益者。」八十一年七月
    十七日修正公布之貪污治罪條例第四條第一項規定：「有左
    列行為之一者，處無期徒刑或十年以上有期徒刑，得併科新
    台幣三百萬元以下罰金：一、竊取或侵占公用或公有器材、
    財物者。二、藉勢或藉端勒索、勒徵、強占或強募財物者。
    三、建築或經辦公用工程或購辦公用器材、物品、浮報價額
    、數量、收取回扣或有其他舞弊情事者。四、以公用運輸工
    具裝運違禁物品或漏稅物品者。五、對於違背職務之行為，
    要求期約或收受賄賂或其他不正利益者。」八十五年十月二
    十三日修正公布之貪污治罪條例第四條第一項規定：「有下
    列行為之一者，處無期徒刑或十年以上有期徒刑，得併科新
    臺幣一億元以下罰金：一、竊取或侵占公用或公有器材、財
    物者。二、藉勢或藉端勒索、勒徵、強占或強募財物者。三
    、建築或經辦公用工程或購辦公用器材、物品，浮報價額、
    數量、收取回扣或有其他舞弊情事者。四、以公用運輸工具
    裝運違禁物品或漏稅物品者。五、對於違背職務之行為，要
    求、期約或收受賄賂或其他不正利益者。」比較新舊法之規
    定，以八十一年七月十七日修正公布之貪污治罪條例第四條
    第一項規定，較有利於被告甲○○、己○○、乙○○、辛○○、丙○○。
四、被告甲○○係水管會技士，與被告己○○、乙○○、辛○○
    、證人戊○○、未經起訴之庚○○，共謀盜採公有河川南勢
    溪砂石；其於奉命代表水管會參與會勘，擔任本件業務，就
    業務職掌，代表水管會表示意見，其竟利用執行前揭職務時
    ，擅自出具踰越水管會職掌，且違法之「可將河川土石運離
    現場」之意見書，並經被告丙○○作為許可書之附件，而使
    戊○○得持以順利採取現場河川砂石，並運離現場出售牟利
    ，核被告甲○○、己○○、乙○○、辛○○四人所為，均係
    犯八十一年七月十七日修正公布之貪污治罪條例第四條第一
    項第一款竊取公有財物罪。被告丙○○則係以幫忙順利取得
    河川公地使用許可書之間接行為，而表現幫助竊取公有財物
    之意思，其行為又非竊取公有財物之構成要件行為，是故被
    告丙○○屬於該例第四條第一項第一款之竊取公有財物罪之
    幫助犯，應依正犯之刑減輕之。被告己○○、乙○○、辛○○雖不具貪污治罪條例第二條之身份，但與有該身份關係之
    被告甲○○共同實施犯罪，依八十一年七月十七日修正公布
    貪污治罪條例第三條、修正前刑法第三十一條第一項規定，
    仍以共犯論。被告甲○○、己○○、乙○○、辛○○與證人
    戊○○、未據起訴之庚○○，就上開竊取公有財物犯行，有
    犯意聯絡與行為分擔，應論以共同正犯。檢察官認被告甲○○係犯修正前戡亂時期貪污治罪條例第六條第四款之對於非
    主管或監督之事務，利用職權機會或身分圖利罪，認被告己○○係犯刑法第三百二十條第一項之竊盜罪，認被告乙○○
    、辛○○二人係犯修正前戡亂時期貪污治罪條例第六條第三
    款之對於主管或監督之事務，直接或間接圖利罪及同條第四
    款之對於非主管或監督之事務，利用職權機會或身分圖利罪
    ，容有未洽，惟起訴事實相同，爰變更起訴法條。又被告甲○○為使河川公地使用許可書順利核發，以遂其竊取公有河
    川砂石之目的，而於簽稿為不實登載，另犯刑法第二百十三
    條公務員登載不實文書罪；被告丙○○為幫被告乙○○等人
    可順利盜取河川砂石，擅自變更已經核定之許可書內容，另
    犯刑法第二百十一條變造公文書；上開二罪雖未據檢察官起
    訴，經核與已起訴之部分，均有牽連犯之裁判上一罪關係，
    為起訴效力所及，本院自應一併審理。而被告甲○○所犯上
    開二罪，具有方法結果之牽連犯關係，應依修正前刑法第五
    十五條規定從一重之公務員竊取公有財物罪論處；被告丙○○所犯上開二罪，亦具有方法結果之牽連犯關係，應依修正
    前刑法第五十五條規定從一重之幫助公務員竊取公有財物罪
    論處。而戊○○自八十一年一月間起，至同年五月十九日查
    獲止，僱請被告己○○在現場指揮、監督挖土機司機馬永嘉
    、李旺全採取南勢溪砂石，挖採之地點同一，且時間緊接，
    復係侵害同一法益，僅屬單一之竊取公有財物行為，而為接
    續犯（最高法院九十年台上字第六四七○號判決意旨參照）
    。
五、原審對被告甲○○、己○○、乙○○、辛○○、丙○○予以
    論罪科刑，固非無見。惟查：(一)被告甲○○利用其職務行為
    ，與不具公務身分之被告己○○、乙○○、辛○○、證人戊○○、未經起訴之庚○○，竊取公有財物－南勢溪砂石，係
    犯八十一年七月十七日修正公布之貪污治罪條例第四條第一
    項第一款之盜取公有財物罪；被告丙○○使被告甲○○等人
    順利取得河川公地使用許可書，幫助其等竊取公有財物，係
    犯同條例第四條第一項第一款之竊取公有財物罪公有財物罪
    之幫助犯。原審未論及戊○○、庚○○與被告甲○○、己○○、乙○○、辛○○共犯竊取公有財物，及認被告甲○○、
    辛○○、乙○○、己○○均係犯修正前戡亂時期貪污治罪條
    例第六條第四款之罪，被告丙○○係犯修正前戡亂時期貪污
    治罪條例第六條第三款之罪，尚有未洽；(二)被告甲○○將不
    實事項登載於其所掌之公文書上，另犯有刑法第二百十三條
    之公務員登載不實罪，被告丙○○擅自變更已經核定之許可
    書內容，另犯刑法第二百十一條之變造公文書；原審疏未論
    及於此，亦有未合。(三)被告己○○交付丙○○十萬元，並無
    對價或任何期約，非屬賄賂，原審認其對於公務員關於違背
    職務之行為，交付賄賂，尚有未合。(四)戡亂時期貪污治罪條
    例於八十一年七月十七日修正公布全文並修正其名稱為「貪
    污治罪條例」，其中貪污治罪條例第四條嗣亦於八十五年十
    月二十三日修正公布；貪污治罪條例第二條犯罪主體之規定
    ，業於九十五年五月三十日修正公布並於同年七月一日施行
    ，另刑法第十條第二項有關公務員之定義之規定，亦於九十
    四年一月七日修正公布，並於九十五年七月一日施行，原審
    未及比較新舊法，亦有未洽。本件被告甲○○、丙○○、辛○○、乙○○、己○○上訴否認犯罪，固無理由，惟原判決
    關於被告五人部分既有可議，應由本院予以撤銷改判。爰審
    酌被告甲○○、丙○○、辛○○、乙○○、己○○等犯罪之
    動機及目的在圖利，盜採砂石將改變河水流向，水質，所用
    手段及所生危害非輕、犯罪所得及犯罪後之態度等一切情狀
    ，被告甲○○量處有期徒刑十年二月，被告己○○、辛○○
    、乙○○各量處有期徒刑十年，被告丙○○量處有期徒刑五
    年二月；並宣告被告甲○○褫奪公權四年，被告己○○、辛○○、乙○○均褫奪公權二年，被告丙○○褫奪公權一年六
    月。被告甲○○、己○○、乙○○、辛○○與證人庚○○、
    戊○○共同竊取之南勢溪砂石五萬九千零二十一點五立方米
    ，係其等共同犯罪所得，被告甲○○、己○○、乙○○、辛○○應連帶追繳沒收，如全部或一部無法追繳時，應追徵其
    價額。
據上論斷，應依刑事訴訟法第三百六十九條第一項前段、第三百
六十四條、第二百九十九條第一項前段、第三百條、八十一年七
月十七日修正公布之貪污治罪條例第二條、第三條、第四條第一
項第一款、第九條、第十六條、刑法第十一條前段、第二條第一
項前段、第二百十一條、第二百十三條、第二十八條、第五十五
條、第三十條、第三十一條第一項、第三十七條第二項，判決如
主文。
本案經檢察官羅建勛到庭執行職務。
中　　華　　民　　國　　96　　年　　11　　月　　22　　日
                    刑事第十三庭  審判長法  官  曾德水
                                        法  官  李錦樑
                                        法  官  林婷立
以上正本證明與原本無異。
如不服本判決，應於收受送達後十日內向本院提出上訴書狀，其
未敘述上訴之理由者並得於提起上訴後十日內向本院補提理由書
（均須按他造當事人之人數附繕本）。
                                        書記官  王增華
中　　華　　民　　國　　96　　年　　11　　月　　26　　日
附錄：本案論罪科刑法條全文
貪污治罪條例第四條（八十一年七月十七日修正公布）
有左列行為之一者，處無期徒刑或十年以上有期徒刑，得併科新
臺幣三百萬元以下罰金：
一、竊取或侵佔公用或公有器材、財物者。
二、藉勢或藉端勒索、勒徵、強佔或強募財物者。
三、建築或經辦公用工程或購辦公用器材、物品、浮報價額、數
    量、收取回扣或有其他舞弊情事者。
四、以公用運輸工具裝運違禁物品或漏稅物品者。
五、對於違背職務之行為，要求期約或收受賄賂或其他不正利益
    者。
前項第一款至第四款之未遂犯罰之。
中華民國刑法第二百十一條
（偽造變造公文書罪）
偽造、變造公文書，足以生損害於公眾或他人者，處一年以上七
年以下有期徒刑。
刑法第二百十三條
公務員明知為不實之事項，而登載於職務上所掌之公文書，足以
損害於公眾或他人者，處一年以上七年以下有期徒刑。
